【裁判字號】    96,訴,186
【裁判日期】    970616
【裁判案由】    損害賠償
【裁判全文】
臺灣嘉義地方法院民事判決               96年度訴字第186號
原      告  丙○○
            乙○○
上  二  人
訴訟代理人  謝依良律師
被      告  甲○○
            陳炳源即美源物產加工廠
上  二  人
訴訟代理人  汪玉蓮律師
複代理人    李昶欣律師
            黃裕中律師
            洪千雅律師
            吳宏輝律師
上列當事人間因被告甲○○業務過失致死案件，原告提起請求損
害賠償之附帶民事訴訟，經本院刑事庭以95年度交附民字第62號
刑事附帶民事訴訟裁定移送前來，本院於中華民國97年6月2日言
詞辯論終結，判決如下：
    主  文
原告之訴及假執行之聲請均駁回。
訴訟費用由原告丙○○負擔百分之四十六，其餘由原告乙○○負
擔。
    事 實 與 理 由
一、原告起訴主張：
（一）被告甲○○平日以收購農作物販賣，並駕駛車輛載送農產
      品至加工廠加工販賣為業，以駕駛為其附隨業務。被告甲○○於民國93年8月17日下午不詳時間，自雲林縣古坑鄉
      友人處採收竹筍，駕駛車牌號碼C3-0787號自用小貨車載
      送所採收之竹筍返家，沿台1線公路由北向南方向行駛，
      於同日下午7時48分許，行經該公路254公里200公尺即嘉
      義縣民雄鄉路段時，突因車輛發生故障暫停時，應注意汽
      車發生故障不能行駛，應即設法移置於無礙交通之處。故
      障車輛在未移置前或移置後均應豎立車輛故障標誌。在行
      車時速逾40公里之路段，應於車身後方30公尺至100公尺
      之路面上豎立標誌；且停車時，應依車輛順行方向緊靠道
      路右側，其右側前後輪胎外側距離緣石或路面邊緣不得逾
      40公分；在顯有妨害他車通行之處所，不得停車，而依當
      時情形，天晴無雨、夜間有照明、視距良好無障礙，並無
      不能注意之情事，竟疏未注意將車輛移置在距離道路緣石
      55公分處，車身佔用近半之機車專用道（該機車專用道原
      路面寬度為2.6公尺，因被告甲○○停車佔用，致路面寬
      度僅剩餘約1.3至1.4公尺），已妨害機車專用道上機車騎
      士之正常通行，形成路障，且未於車輛後方豎立故障警示
      標誌即貿然停車察看車況，適同向之被害人謝俊宏騎乘車
      牌號碼BT-671號重型機車駛至，不慎從後撞擊被告甲○○
      駕駛之小貨車後方，被害人謝俊宏因此下頦骨折、頸前部
      索痕導致窒息死亡。
（二）按因故意或過失不法侵害他人之權利者，負損害賠償責任
      。復按受僱人因執行職務，不法侵害他人之權利者，由僱
      用人與行為人連帶負損害賠償責任，民法第184條第1項前
      段及第188條第1項前段分別定有明文。被告甲○○受僱於
      其父陳炳源即美源物產加工廠，於駕車自雲林縣古坑鄉友
      人處採收竹筍欲返回加工廠途中，因過失致原告之子謝俊
      宏死亡，依上開規定，被告2人自應連帶負損害賠償責任
      。
（三）「不法侵害他人致死者，對於支出醫療費用及增加生活上
      需要之費用或殯葬費之人，亦應負損害賠償責任。」「被
      害人對於第三人負有法定扶養義務者，加害人對於該第三
      人亦應負損害賠償責任。」「不法侵害他人致死者，被害
      人之父、母、子、女及配偶，雖非財產上之損害，亦得請
      求賠償相當之金額。」民法第192條第1項、第2項及第194
      條分別定有明文。原告之子謝俊宏因被告甲○○之不法侵
      害致死，此有鈞院檢察署相驗屍體證明書隨狀可稽，故原
      告之子謝俊宏之死與被告甲○○之侵權行為有因果關係，
      而原告依前揭規定，自得依法請求如下賠償：
   1、殯葬費用部分：殯葬費用由原告乙○○支出，計180,400
      元。
   2、扶養費用部分：
    (1)原告丙○○、乙○○為被害人謝俊宏之父母，而被害人謝
      俊宏，76年3月2日生，93年8月17日死亡，死亡時雖年僅
      17歲，尚無養贍父母之能力，但不得謂其將來無養贍能力
      。侵害被害人應有之養贍能力，即與侵害其父母將來應受
      養贍之權利無異，故原告自得訴請賠償（最高法院18年上
      字第2041號判例參照）。
    (2)原告丙○○，47年7月27日生，現年48歲，依台閩地區零
      歲平均餘命表男性平均餘命所示，尚有25年壽命，則按被
      害人謝俊宏於20歲（即96年3月2日）有扶養能力，能負擔
      扶養義務起算，原告有25年可受扶養，依行政院主計處統
      計國人93年度「平均每人民間消費支出」為計算標準，按
      每年293,235元計算，並依霍夫曼式計算法扣除中間利息
      ，得請求扶養費損害賠償額為4,838,297元。但除被害人
      謝俊宏外，原告尚有一女兒可為扶養，故僅請求上揭金額
      2分之1，即2,419,149元。
    (3)原告乙○○，50年9月29日生，現年45歲，依台閩地區零
      歲平均餘命表女性平均餘命所示，尚有34年壽命，則按被
      害人謝俊宏於20歲有扶養能力，能負擔扶養義務起算，原
      告有34年可受扶養，依行政院主計處統計國人93年度「平
      均每人民間消費支出」為計算標準，按每年293,235元計
      算，並依霍夫曼式計算法扣除中間利息，可得請求扶養費
      損害賠償額為5,918,491元。但除被害人謝俊宏外，原告
      尚有一女兒可為扶養，故僅請求上揭金額2分之1，即2,95
      9,246元。
   3、精神慰撫金：被害人謝俊宏為原告之獨生子，聰明乖巧，
      原期許其將來有所成就，驟然天人永隔，白髮人送黑髮人
      ，意外喪子，悲痛逾恆，原告丙○○、乙○○爰各請求
      200萬元之慰撫金。
（四）被告甲○○係於駕駛美源物產加工廠所有之車牌號碼C3-0
      787號自用小貨車載運桶裝竹筍返回嘉義市途中發生本件
      車禍，以及被告甲○○自被告陳炳源即美源物產加工廠處
      獲得薪資等情，可證被告甲○○確為被告陳炳源即美源物
      產加工廠之受僱人。
（五）並聲明：1.被告應連帶給付原告丙○○4,419,149元，及
      連帶給付原告乙○○5,139,646元，暨上開請求金額均自
      本訴狀繕本送達之翌日起至清償日止，按年利率百分之5
      計算之利息。2.原告願供擔保，請准宣告假執行。3.訴訟
      費用由被告等連帶負擔。
二、被告則以：
（一）被告陳炳源即美源物產加工廠並非被告甲○○之僱用人：
   1、本件案發之時間係在93年8月17日，而被告甲○○在美源
      物產加工廠上班僅至92年6月，93年度並未在美源物產加
      工廠上班，92年6月份時，被告甲○○已經自己租地從事
      竹筍加工，並未受僱於被告陳炳源即美源物產加工廠。
   2、台灣高等法院台南分院96年度交上訴字第300號判決以92
      年度綜合所得稅清單認被告甲○○於93年8月17日還受僱
      於被告陳炳源即美源物產加工廠，實有違誤。
（二）被告甲○○停車並無不當，即無過失：
   1、被告甲○○係臨時停車，於93年8月17日19時48分許駕駛
      車牌號碼C3-0787自小貨車，行經台一線南下車道（嘉義
      縣民雄鄉○○○道254公里200公尺處南向車道），車子突
      然發生異常抖動，基於危機處理意識，即打開右方向燈及
      警示燈靠右尋覓停車處，在無紅線、黃線處停放，並儘量
      將車靠往路邊，右後視鏡幾乎碰到路樹，於尚未及下車時
      ，被害人謝俊宏即從後追撞被告甲○○駕駛之小貨車。
   2、被告甲○○於車內之時間並未超過3分鐘，當時被告甲○○並未計時，故才供稱約3、5分鐘，此可模擬現場看被告
      甲○○上開動作約需時多久；且既被告甲○○尚未及下車
      即被撞，如何於車後放置故障標誌。
   3、縱被告甲○○未及放置三角架，依台灣省車輛行車事故覆
      議鑑定委員會鑑定結果認：「本案(一)肇事路段若夜間有照
      明視線良好(二)肇事前小貨車若確如駕駛人陳君所稱：有開
      啟故障燈，則小貨車之停車狀況並非自後駛來之車輛無法
      預見，故其停車狀態（跨於車道邊線、占用部分機慢車道
      ）與本案之肇生並無客觀上相當因果關係。
   4、又經檢察官送請國立交通大學鑑定結果綜合研判，被害人
      謝俊宏無照夜間駕駛重型機車，未注意車前狀況、追撞前
      方停止之小貨車，為肇事原因。被告甲○○駕駛小貨車無
      肇事因素。
   5、綜上，被告甲○○對本件車禍並無過失。
（三）原告已領取強制險140萬元，並此敘明。
（四）並聲明：1.原告之訴及假執行之聲請均駁回。2.訴訟費用
      由原告負擔。
三、爭點事項：
（一）不爭執事項：
   1、被告甲○○於93年8月17日，駕駛車牌號碼C3-0787號自用
      小貨車載送所採買之桶裝竹筍欲返回嘉義市住處，而沿省
      道臺一線公路由北向南方向行駛，於同日19時48分許，行
      經該公路254公里200公尺處（即嘉義縣民雄鄉路段）時，
      因故而靠路旁臨時停車查看。適有被害人謝俊宏騎乘車牌
      號碼BT-671號重型機車自同向後方沿該路段駛至，並追撞
      上開被告甲○○所駕駛、臨時停車之自用小貨車車斗左後
      方，謝俊宏因而受有下頦骨折、頸前部索痕導致窒息死亡
      。
   2、原告乙○○業已領取強制責任保險金140萬元。
   3、被告甲○○因上述行為，經臺灣高等法院臺南分院97年度
      交上更(一)字第12號判決無罪。
（二）爭執事項：
   1、被告甲○○就被害人謝俊宏死亡之結果是否具有過失？
   2、被告陳炳源即美源物產加工廠是否為被告甲○○之僱用人
      ？
四、被告甲○○就被害人謝俊宏死亡之結果是否具有過失？
（一）按汽車臨時停車時，應依車輛順行方向緊靠道路右側，其
      右側前後輪胎外側距離緣石或路面邊緣不得逾60公分，道
      路交通安全規則第111條第2項定有明文。本件車禍事故發
      生地點為省道臺一線南向254公里200公尺處。案發當時被
      告甲○○停放車輛之實際位置為：被告甲○○所駕駛前開
      自小貨車係停放在省道臺一線南下254公里200公尺處靠右
      側，車身跨停於機車專用道之右側邊線上，而該路段機車
      優先道之寬度為2.6公尺寬，快車道之寬度為7.6公尺寬（
      內外側二快車道各3.8公尺），被告甲○○所駕駛之自小
      貨車左後側車身距離道路中央分隔島之距離為9.3公尺、
      左前側車身距離道路中央分隔島之距離為9.4公尺等情，
      此有前揭道路交通事故現場圖及道路交通事故調查報告表
      可參（見93年相字第503號相驗卷第3至5頁），固可認被
      告甲○○上開停放自用小貨車之方式其左後側車斗實已佔
      用機車優先道達0.9公尺（車身左後側距中央分隔島9.3公
      尺扣除快車道總寬7.6公尺，機車優先道餘1.7公尺，故被
      告甲○○車身左後方車斗佔用機車優先道0.9公尺）無誤
      。惟查：本件肇事路段係台一線公路，以中央分隔島劃分
      ，路側為白實線之路面邊線，未設黃、紅實線（見同上相
      驗卷第18頁照片），即非屬妨害他人行車而禁止停車路段
      。又肇事地點經警丈量該處路面邊線距離路面邊緣約為55
      公分，有照片6張可佐（見94年度調偵字第93號卷第24-26
      頁）。則該路段既未設禁止停車或臨時停車之黃、紅實線
      ，被告甲○○係跨越路面邊線停車，車身筆直，其右側車
      輪幾乎全在路面邊線外側（見同上調偵卷第21頁），其右
      側前後輪胎距離路面邊緣顯然少於55公分（55減去輪胎寬
      度），應認被告甲○○臨時停車業已遵守前揭交通法令規
      定，並無違反，已盡停車或臨時停車之相當注意。
（二）又按臨時停車，固無應為警示標誌如何施用之規定。然停
      於路邊之車廂，遇畫晦、風沙、雨雪、霧靄時，或在夜間
      無燈光設備或照明不清之道路，均應顯示停車燈光或反光
      標識。交通安全規則第112條第1項第13款定有明文。證人
      曾恆彬證稱：於93年8月17日19時48分本車禍發生時，伊
      接獲通報到現場，時間已經過20分鐘，當時肇事小貨車有
      無開燈（即停車警示燈）伊不清楚，而伊到現場前豐收所
      所長呂振興已在現場等情（見臺灣高等法院臺南分院97年
      度交上更(一)字第12號卷第88至89頁）。證人呂振興證稱：
      伊於93年8月17日晚上7點多，因接到值班台通報第一個趕
      到台一線254公里200公尺肇事現場，現場光線不足，伊開
      巡邏車的大燈照明，被告車子有無開燈，伊不記得，當時
      天候要開燈才能行車等情（見臺灣高等法院臺南分院97年
      度交上更(一)字第12號卷第104-105頁）。依證人曾恆彬、
      呂振興之證述，並無法證明，被告甲○○夜間臨時停車未
      開燈或未開停警示燈。惟被告甲○○刑事審理時供陳：伊
      停車後有開大燈等語（見臺灣高等法院臺南分院97年度交
      上更(一)字第12號卷第108頁）。而本件肇事時間係於93年8
      月17日19時48分，證人呂振興亦證稱該時要開燈才能行車
      ，係晚上時分甚明，自可認被告甲○○開車行進中，發覺
      車斗所載運之竹筍桶鬆動位移而欲靠路邊臨時停車查看，
      停車時有燈光顯示方符常情，即應為有開燈或開警示燈之
      有利認定。
（三）再汽車駕駛人對於防止危險發生之相關交通法令之規定，
      業已遵守，並盡相當之注意義務，以防止危險發生，始可
      信賴他人亦能遵守交通規則並盡同等注意義務。若因此而
      發生交通事故，方得以信賴原則為由免除過失責任。依現
      場及車損照片觀之：被告甲○○駕駛之上開自用小貨車後
      方正面靠左側遭追撞，金屬橫桿與左後燈組明顯撞擊破損
      凹陷，備用輪胎遺有新痕跡，後貨板左側上端有撞擊凹痕
      ；機車前端完全插入小貨車左後底盤；小貨車與快慢車道
      線間尚有空間，散落物則位於小貨車左後輪後與機車附近
      ，肇事路段筆直，地面無明顯機車煞車痕跡，被害人謝俊
      宏所騎機車何因由後追撞被告停放之自小貨車原因為何，
      因被害人死亡，而無得探究，惟足認被害人騎乘之機車係
      在無任何正常反應下，未注意車前狀況，直接追撞停止中
      被告甲○○駕駛之自用小貨車，以致直接插入小貨車底盤
      ，此為被告甲○○所難注意而得預見。本件經臺灣省車輛
      行車事故覆議鑑定委員會鑑定後亦認：肇事路段若夜間有
      照明視線良好，肇事前小貨車若確如駕駛人所稱有開啟故
      障燈，則小貨車之停車狀況並非自後駛來之車輛無法預見
      ，其停車狀態與本案之肇生並無客觀上相當因果關係等情
      ，有該會94年4月19日府覆議字第0940100180號函可憑（
      見同上調偵卷第四頁）；另囑國立交通大學鑑定結果，亦
      同認：被害人謝俊宏無照夜間駕駛重機車，未注意車前狀
      況，追撞前方停止之小貨車，為肇事原因，被告甲○○駕
      駛小貨車無肇事因素等情，亦有該校94年12 月2日交大管
      運字第0940005396號函檢附之鑑定意見書可證（見同上調
      偵卷第36、37頁）。
（四）被告甲○○因上述行為，經臺灣高等法院臺南分院認被告
      並無過失而判決無罪，亦有該院97年度交上更(一)字第12號
      判決影本1件可證。
（五）綜上所述，本件肇事路段既未設禁止停車或臨時停車之黃
      、紅實線，被告甲○○亦係跨越路面邊線停車，車身筆直
      ，其右側車輪幾乎全在路面邊線外側，其右側前後輪胎距
      離路面邊緣顯然少於55公分，被告甲○○停車業已遵守前
      揭交通法令規定，並盡停車或臨時停車之相當注意，如同
      前述。復以本件肇事現場屬於夜間有照明路段，小貨車雖
      佔用部分機車優先道，惟左車身與外側快車道間仍留有10
      8公尺；復按道路交通安全規則第99條第1項第2款：「機
      器腳踏車行使之車道…在已劃分快慢車道之道路，雙向道
      路得在最外側車道及慢車道行使，」。參以前述被害人係
      騎乘機車，在無任何正常反應下，未注意車前狀況，直接
      追撞停止中被告甲○○駕駛之自用小貨車，以致直接插入
      小貨車底盤，此為被告甲○○所難注意而得預見，難認本
      件車禍被害人之死亡與被告甲○○之停車有因果關係。亦
      不得以被告甲○○未行至之停車前方有停車空間或以路樹
      間隔足以完整容納整部自用小貨車停放，而未完全停放，
      遽認被告甲○○有過失行為，是難認被告甲○○於本件車
      禍有何過失可言。
五、被告甲○○就本件車禍既無過失，則無論被告陳炳源即美源
    物產加工廠是否為被告甲○○之僱用人，被告2人自無連帶
    賠償責任可言。從而原告依侵權行為訴請被告連帶給付原告
    丙○○4,419,149元，連帶給付原告乙○○5,139,646元，暨
    均自本訴狀繕本送達之翌日起至清償日止，按年利率百分之
    5 計算之利息，即無理由，應予駁回。
六、原告之訴既經駁回，其假執行之聲請，已失所附麗，應併予
    駁回。
七、本案事證已臻明確，兩造其餘主張陳述及所提之證據，均不
    影響本案判決，毋庸再予審酌，附此敘明。
八、訴訟費用裁判之依據：民事訴訟法第78條、第85條第1項但
    書。
中    華    民    國    97    年    6     月    16    日
                  民事第一庭法  官  馮保郎
以上正本係照原本作成。
如對本判決上訴須於判決送達後20日內向本院提出上訴狀，並依
上訴利益繳交第二審裁判費。
中    華    民    國    97    年    6     月    17    日
                            書記官  王立梅


司法院資訊處製作；財團法人民間司法改革基金會備份。
